ACORDAO-COMPLETO-2493236

ACÓRDÃO 12442/2021 ATA 32/2021 - SEGUNDA CÂMARA

VISTOS, relatados e discutidos estes autos de Embargos de Declaração opostos pela a Empresa Brasileira de Correios e Telégrafos (ECT) , em face do Acórdão 8472/2021-TCU-Segunda Câmara, que decidiu arquivar o processo sem julgamento do mérito, ante a ausência de pressupostos para o seu regular desenvolvimento e determinar à Seproc que expedisse orientação ao responsável a respeito de direito à devolução de valores indevidamente recolhidos, concernentes à matéria tratada na TCE;
ACORDAM os Ministros do Tribunal de Contas da União, reunidos em Sessão da Segunda Câmara, ante as razões expostas pelo Redator e com fundamento nos arts. 32, inciso II, e 34 da Lei 8.443/92, em:
9.1. conhecer dos Embargos de Declaração opostos pela Empresa Brasileira de Correios e Telégrafos para, no mérito, rejeitá-los;
9.2. dar conhecimento da deliberação à embargante e aos demais interessados.

Embargos de Declaração opostos pela a Empresa Brasileira de Correios e Telégrafos (ECT), em face do Acórdão 8.472/2021  TCU  2ª Câmara, que decidiu arquivar o processo sem julgamento do mérito, ante a ausência de pressupostos para o seu regular desenvolvimento e determinar à Seproc que expedisse orientação ao responsável a respeito de direito à devolução de valores indevidamente recolhidos, concernentes à matéria tratada na TCE;

Segunda Câmara

Empresa Brasileira de Correios e Telégrafos - ECT - AC FLEXEIRAS-AL; Ministério da Ciência, Tecnologia, Inovações e Comunicações (extinto).

3. Interessados/Responsáveis/Recorrentes:
3.1. Responsável: Giovane Twardowski Pra (CPF XXX.678.100-XX).
3.2. Recorrente: Empresa Brasileira de Correios e Telégrafos - ECT - AC Flexeiras-AL (CNPJ 34.028.316/1537-91).

13.1. Ministros presentes: Bruno Dantas (Presidente), Augusto Nardes, Aroldo Cedraz (Relator) e Raimundo Carreiro.
13.2. Ministros-Substitutos presentes: Marcos Bemquerer Costa e André Luís de Carvalho.

AROLDO CEDRAZ

Ministro Aroldo Cedraz.

Por meio do Acórdão 8.472/2021 - TCU (Peça 33) , a 2ª Câmara, ao apreciar Tomada de Contas Especial, tendo como responsável o Sr. Giovane Twardowski, decidiu arquivar o processo sem julgamento do mérito, ante a ausência de pressupostos para o seu regular desenvolvimento, e determinar à Seproc que expedisse orientação ao responsável a respeito de direito à devolução de valores indevidamente recolhidos, concernentes à matéria tratada na TCE.
2.	Irresignada, a Empresa Brasileira de Correios e Telégrafos (ECT) opõe Embargos de Declaração (Peça 43) , nos seguintes termos: 
	"[..] I. DA TEMPESTIVIDADE
1. 	De início, importa registrar que nos termos do artigo 34, §1º, da Lei Orgânica do TCU c/c artigo 287 do RITCU, o prazo para oposição dos Embargos de Declaração é de dez dias.
2.	Nesse passo, considerando que a ECT tomou ciência da publicação do v. acórdão recorrido em 08/07/2021 (quinta-feira) , e iniciada a sua contagem 09/07/2021 (sexta-feira) , ante a previsão do art. 185 RITCU, findará o prazo para oposição do presente recurso em 19/07/2021 (segunda-feira) , estando, portanto, tempestivo.
II. DO CABIMENTO
3.	Nos termos dos artigos 277, III, c/c com o art. 287 do RITCU, o presente recurso de Embargos de Declaração tem como finalidade apontar, data maxima venia, contradições no v. Acórdão 8472/2021-TCU-Segunda Câmara, que decidiu arquivar os autos sem o julgamento do mérito, quando na realidade acabou por julgar o próprio mérito, nos seguintes termos (peça 31) :
VOTO
 (...) 
16. Sobre essa questão, importante registrar que coação deve ser aferida no caso concreto, de acordo com a situação, a condição e a personalidade do coagido, ante a ocorrência.
17. Assim, não se pode simplificar a análise usando como único fundamento para imputar responsabilidade ao Sr. Giovane Twardowski Pra o fato de ter participado do curso de Gestão de Segurança e que recebeu informações sobre esse tipo de golpe, ter conhecimento das notas de segurança que informam sobre os golpes via telefone, ou mesmo da existência de manual orientando os servidores a desligarem os telefones em casos como estes. Na verdade, é sempre incerta e inesperada a reação humana quando submetido a uma situação de angústia e estresse como ocorre coações morais, mesmo que putativas.
18. Entendo relevante destacar da instrução à Peça 26, trecho de jurisprudência da Vara do Trabalho de Cuiabá/MT e do TST que reconheceram a exclusão de culpabilidade em casos similares (Peça 4, p. 86-95) :
"[...]Quanto ao fato indicado pela requerente ocorrido no dia 30-07-2015 (NUP 53124.001492/2015-13) , entendo que o conjunto probatório delineado nos autos não comprovam ato de insubordinação/indisciplina por parte do requerido ou qualquer outra conduta elencada no art. 482 da CLT. Ainda que se possa argumentar por algum ato de insubordinação/indisciplina por parte do requerido, no mínimo, a punição com a dispensa por justa causa se mostra desproporcional diante da situação vivenciada pelo obreiro.
Com efeito, os e-mails de ID 3ca200f - Pág.7, 11 e 12 (IAFG 0001419- 95.2017.5.23.0001) deixam certo que outros servidores das agências de Pedra Preta, Alto Araguaia e Água Boa, haviam passado por situação semelhante, deixando registrado o estado de pavor de tais trabalhadores. Os e- mails em questão comprovam que quem liga para realizar o "golpe" tem informações de dentro da agência, possivelmente por ter comparecido na agência ou ter enviado algum comparsa para pegar dados dos funcionários presentes. Percebe-se ainda que muito embora quem tenha enviado os e-mails não tenham "caído no golpe", chamado a polícia ou trancado a agência, não adotaram todos os procedimentos supostamente repassados pela requerente, pelo menos os procedimentos exigidos pela requerente para dispensar por justa causa o requerido.
Fato é que a partir do momento que a requerida passa a trabalhar com grandes montas de valores (recebimento de contas, saques etc.) , mostra-se mais vulnerável aos mais variados tipos de "golpes", seja ele de forma presencial ou por telefone. A tentativa de transferir para os funcionários determinadas atitudes de segurança, penalizando-os apenas quando o golpe é consumado, é o mesmo que penalizá-lo pela prática do "golpe" em si, além de criar um tratamento desigual entre funcionários que vivenciam a mesma situação.
Ora, não se discute ou há provas nos autos das RTs 0001419-95.2017.5.23.0001 e 0000206-20.2018.5.23.0001 (NUP 53124.001492/2015-13 e NUP 53124.00000210/2017-14) de que o colaborador DOUGLAS teria participado de fatos delituosos que causaram prejuízo ao erário, discute-se nos autos que o colaborador não adotou providências que a empresa esperasse que ele tomasse em situação de verdadeiro pânico (golpe do telefone ou assalto à mão armada) . Nem se cogite de alegar que "ninguém cairia" em "golpe de telefone", pois cada ser humano, independente do cargo que esteja ocupando, reage de forma diversa em situações como a narrada na peça de ingresso, há os que paralisam, há os que enfrentam com mais coragem (até lutando com bandidos) e há aqueles que simplesmente acatam tudo o que é pedido pelos meliantes (caso do autor) [...]"
 (...) 
Ora, o estresse, a pressão psicológica, o medo, a angústia e o pânico advindos das ameaças sofridas fizeram do autor instrumento do bandido e também vítima do golpe, de modo que se revela inadequada a sua dispensa por justa causa.
Não se pode presumir que, em situação de extrema pressão psicológica e estresse, o autor adotasse conduta de padrão médio, haja vista que cada pessoa é única e possui suas individualidades e vivências pessoais. Desse modo, não se pode penalizar o autor que, repita-se, também foi vítima do crime, passando por situação de muita angústia, pavor, incerteza e medo. Salienta-se que durante todo o período trabalhado na empresa, o autor sempre manteve conduta correta, executando de forma contundente todas as tarefas a ele imputadas, cabendo destacar que nunca cometeu infração de caráter punitivo no âmbito administrativo anteriormente (f.243) .
As testemunhas do ocorrido, ouvidas no Procedimento Administrativo, também atestaram a idoneidade do reclamante, enfatizando que no dia dos fatos ele se mostrava agitado (fls. 223/226) .
Assim, considerando que o reclamante não teve culpa nem proveito na ação criminosa perpetrada, figurando também como vítima da extorsão praticada, que o risco da atividade pertence à empresa, a qual deveria propiciar aos empregados maior condição de segurança, deve ser afastada a justa causa aplicada, devendo o autor ser reintegrado ao seu posto de trabalho, sendo-lhe assegurados os salários e os direitos devidos desde o afastamento até o efetivo retorno aos quadros da ECT [...]".
19. Registro, por relevante, que a deliberação do Tribunal Regional do Trabalho - 4ª Região, que negou provimento ao recurso apresentado pelo Sr. Giovane Twardowski Pra no Processo 0020101-07.2016.5.04.0731, mantendo a sentença de 1º grau, referente a ação trabalhista movida pelo responsável, com o intuito de tornar nula a decisão administrativa da ECT, o único fundamento utilizado pelo Juiz do Trabalho responsável pelo processo, foi a confissão do próprio que havia um manual onde consta que, em caso de golpe por telefone, este deveria ser desligado e que eram enviados e-mails em que era informado que agências tinham passado por tentativas de golpe. Nada avaliou sobre o estado psicológico do servidor em função das ameaças sofridas que poderia levá-lo, em consequência do pânico, a não seguir o aludido manual.
20. Ante todos os elementos presentes nos autos e considerando o conteúdo da jurisprudência acima transcrita, que em tudo se assemelha ao caso ora apreciado, depreendo que deve ser reconhecido que, do contexto fático configurado nos autos, conclui-se pela existência de excludente de culpabilidade por inexigibilidade de conduta diversa, na modalidade coação moral irresistível.
21. Importante registrar para firmar o juízo sobre a culpabilidade do responsável, a inexistência nos autos de elementos que indiquem a presença de possível conluio entre o responsável e os assaltantes, notadamente qualquer notícia advinda da administração da ECT ou do Departamento de Polícia Federal, encarregados das investigações, nesse sentido.
22. Muito importante destacar, também, que há elementos que denotam que a conduta do responsável sempre foi adequada e que não há evidência, sequer alegação de que o empregado tenha tido participação no ilícito, não se aferindo culpa do reclamante quanto à ação de terceiro por meio do "Golpe por telefone". Além disso, restou evidenciado que o reclamante, então empregado da ECT, não obteve proveito econômico com a ação criminosa.
23. Registro, ainda, por necessário, que, como consequência dessa imputação, o exservidor, a partir de fevereiro de 2016, passou, além de enfrentar processo administrativo interno, a ter desconto em sua folha de pagamento dos valores imputados ao empregado por intermédio de descontos mensais em sua folha de pagamento, no valor de R$ 400,00, acrescidos de atualização monetária, a teor das fichas financeiras dos exercícios de 2016 e 2017 (Peça 4, p. 53-55) . Vale lembrar que o salário para o cargo que o servidor ocupava, pela tabela de 2021, fica entre R$ 1.252,00 salário mediana da pesquisa e o teto salarial de R$ 2.347,71.
24. Há, também, a informação trazida na defesa do ex-servidor de que, pressionado psicologicamente por ameaças que vinha sofrendo por parte da REAT/REVEN de processos disciplinares e possíveis transferências para locais longe da sua residência, acabou por apresentar pedido de demissão em 20/2/2018, que culminou com a sua rescisão contratual em 27/3/2018 (Peça 4, p. 62 e 115 a 116) , sendo que os valores referentes a aludida rescisão contratual foram revertidos para recomposição do dano (Peça 4, p. 115) .
25. Entendo, com base em todas essas informações presentes nesses autos, que esse servidor também foi vítima desse lamentável crime, cada vez mais constante em nosso País, não podendo ser ainda mais sacrificado do que já o foi.
26. Necessário, portanto, determinar à Seproc que oriente o Sr. Giovane Twardowski Pra a requerer a devolução à ECT dos valores que foram indevidamente recolhidos, concernentes aos descontos mensais que foram efetuados em sua folha de pagamento na ocasião em que ainda era empregado da ECT, entre os meses de fevereiro de 2016 e dezembro de 2017, bem como dos valores referentes à sua rescisão contratual, que foram revertidos para recomposição do dano, apresentando cópia do Acórdão, acompanhado deste Voto, no qual foi reconhecido a existência de crédito a seu favor, utilizando, por analogia, os temos/comandos do art. 8º da Portaria Conjunta Segedam/Segecex n.º 1, de 2 de junho de 2021, concernentes a devolução de valores recolhidos indevidamente aos cofres públicos.
27. Com essas considerações, entendo que o presente processo deve ser arquivado, sem julgamento do mérito, com fundamento no art. 212 do Regimento Interno do TCU, ante a ausência de pressupostos para o seu regular desenvolvimento e que deve ser enviada cópia do Acórdão que vier a ser proferido a Empresa Brasileira de Correios e Telégrafos, para a providência prevista no art. 16, da IN-TCU 71/2012, e ao responsável, para ciência, informando-lhes que a presente deliberação, acompanhada do Relatório e do Voto que o fundamenta, está disponível para a consulta no endereço . Ante o exposto, VOTO por que o Tribunal aprove o acórdão que ora submeto à deliberação deste Colegiado.
Acórdão
1. Processo TC Processo 033.287/2019-8.
2. Grupo II - Classe de Assunto: II - Tomada de Conas Especial.
3. Interessados/Responsáveis:
3.1. Responsável: Giovane Twardowski Pra (CPF XXX.678.100-XX) .
4. Órgãos/Entidades: Empresa Brasileira de Correios e Telégrafos - ECT - AC Flexeiras-AL; Ministério da Ciência, Tecnologia, Inovações e Comunicações (extinto) .
5. Relator: Ministro Aroldo Cedraz.
6. Representante do Ministério Público: Procurador Sergio Ricardo Costa Caribé.
7. Unidade Técnica: Secretaria de Controle Externo de Tomada de Contas Especial (SecexTCE) .
8. Representação legal:
9. Acórdão: ACORDAM os Ministros do Tribunal de Contas da União, reunidos em Sessão de Segunda Câmara, ante as razões expostas pelo Relator, e com fundamento no art. 212 do Regimento Interno do TCU, em:
9.1. arquivar o processo sem julgamento do mérito, ante a ausência de pressupostos para o seu regular desenvolvimento;
9.2. nos termos do art. 8º da Portaria Conjunta Segedam/Segecex 1, de 2 de junho de 2021, determinar à Seproc que oriente o Sr. Giovane Twardowski Pra a requerer a devolução junto à Empresa Brasileira de Correios e Telégrafos dos valores que foram indevidamente recolhidos, concernentes aos descontos mensais que foram efetuados em sua folha de pagamento, na ocasião em que ainda era empregado da ECT, entre os meses de fevereiro de 2016 e dezembro de 2017, bem como dos valores referentes à sua rescisão contratual, que foram revertidos para recomposição do dano, apresentando cópia do Acórdão, acompanhado deste Voto, no qual foi reconhecido a existência de crédito a seu favor;
9.3. enviar cópia do presente Acórdão à Empresa Brasileira de Correios e Telégrafos, para a providência prevista no art. 16, da IN-TCU 71/2012, e ao responsável, para ciência, informando-lhes que a presente deliberação, acompanhada do Relatório e do Voto que o fundamenta, está disponível para a consulta no endereço.
10. Ata n° 22/2021 - 2ª Câmara.
11. Data da Sessão: 29/6/2021 - Telepresencial.
12. Código eletrônico para localização na página do TCU na Internet: AC-8472-22/21-2.
13. Especificação do quórum:
13.1. Ministros presentes: Bruno Dantas (Presidente) , Augusto Nardes, Aroldo Cedraz (Relator) e Raimundo Carreiro.
13.2. Ministro-Substituto presente: Marcos Bemquerer Costa. (grifo nosso) 
4.	Conforme será abaixo esmiuçado, há manifestas contradições no v. acórdão embargado, aptas a viabilizar o manejo dos presentes Embargos de Declaração, o que encontra arrimo no artigo 287 do Regimento Interno do Tribunal de Contas da União (RITCU) , que assim prescreve:
"Art. 287. Cabem embargos de declaração quando houver obscuridade, omissão ou contradição em acórdão do Tribunal.
§ 1º Os embargos de declaração poderão ser opostos por escrito pela parte ou pelo Ministério Público junto ao Tribunal, dentro do prazo de dez dias, contados na forma prevista no art. 183, com indicação do ponto obscuro, contraditório ou omisso.
§ 2º Os embargos de declaração serão submetidos à deliberação do colegiado competente pelo relator ou pelo redator, conforme o caso.
§ 3º Os embargos de declaração suspendem os prazos para cumprimento do acórdão embargado e para interposição dos demais recursos previstos neste Regimento, aplicandose, entretanto, o disposto no § 1º do art. 285.
§ 4º Interpostos embargos de declaração contra acórdão proferido em processo relatado por ministro-substituto convocado, este permanece vinculado ao respectivo processo.
§ 5º Ao apreciar embargos de declaração opostos contra decisão proferida por câmara que deixou de integrar, o ministro, excepcionalmente, relatará o processo e proferirá o seu voto na câmara de origem.
§ 6º Os embargos de declaração meramente protelatórios serão recebidos como petição, por meio de despacho do relator, não se lhes aplicando o disposto no § 3º deste artigo.
§ 7º Conferidos efeitos infringentes aos embargos, serão devolvidos os prazos a todos os interessados".
5.	Logo, cabível o presente recurso de Embargos de Declaração.
III. DA SÍNTESE DOS FATOS
6. 	Cuidam-se os autos da Tomada de Contas Especial instaurada pela Empresa Brasileira de Correios e Telégrafos (ECT) , em desfavor de Giovane Twardowski Pra, ex-empregado da ECT, à época dos fatos, Atendente Comercial na agência de correios (AC) de Passo Sobrado/RS, em razão de prejuízo causado por fraude/desvio, conforme fatos apurados no Processo Administrativo - NUP 53164.002113/2015-23.
7.	Depreende-se dos autos que, no dia 28/08/2015, o Sr. Giovane Twardowski Pra, em seu local de trabalho, realizou depósitos em contas de terceiros, sem a entrada física dos valores registrados nestas operações, totalizando aproximadamente R$ 112.000,00 (peça 4, p. 45 à 49) devido ter recebido supostas ameaças via telefone.
8.	No curso do processo administrativo, a conduta do responsável foi capitulada como infringência ao Manual de Pessoal (MANPES) módulo 46, capítulo 2, item 2, subitem 2.1, alíneas "b", "w" e "u", e item 5, subitem 5.6, além do Manual de Comercialização e Atendimento (MANCAT) módulo 17, capítulo 2, item 2, subitens 2.1.2 e 2.7.3, alínea "g" (peça 4, p. 14) .
9.	Assim, o parecer do apurador direto, concluiu que o empregado agiu em desacordo com as normas da ECT (peça 4, p. 15) .
10.	Considerando esse contexto, o ex-empregado apresentou sua defesa, apenas argumentando sobre o pânico e o cumprimento das ordens do interlocutor, ressaltando que não conhecia nem tinha qualquer ligação com os supostos golpistas (peça 4, p. 58 e 59) .
11.	Em decisão final da autoridade competente no âmbito da ECT, concluiu pela responsabilização pecuniária e pela aplicação da penalidade de suspensão disciplinar de 5 dias por envolvimento em golpe telefônico (peça 4, p. 16) .
12.	O ex-empregado foi devidamente notificado acerca de sua suspensão disciplinar em 30/12/2015 e sobre sua responsabilização pecuniária em 15/1/2016 (peça 4, p. 19-20 e p. 61) .
13.	Em fevereiro de 2016, iniciou-se o pagamento dos valores imputados ao empregado por intermédio de desconto em sua folha de pagamento (peça 4, p. 53-55) .
14.	Ressalta-se que o ex-empregado ajuizou ação trabalhista visando anular a decisão administrativa, a qual não foi acolhida pela Vara do Trabalho de Santa Cruz do Sul Trabalhista (peça 4, p. 81-85) : 
SENTENÇA:
 (...) 
É incontroverso nos autos que o autor foi vítima de golpe telefônico sendo que os depósitos por ele efetuados não tiveram caráter doloso, cabendo, então, apurar se o prejuízo advindo de seu ato de efetuar os depósitos deve por ele ser suportado ou se cabe à empregadora tal ônus.
Conforme se extrai dos documentos anexados aos autos, a aplicação do referido golpe vinha ocorrendo com certa frequência, em diferentes regiões do país. A demandada, com intuito de evitar o êxito dos golpistas, passou a informar a seus funcionários acerca da situação, determinando que em caso de ligações telefônicas que pudessem ser golpes deveria ser desligado o telefone de imediato, cabendo destacar que à empresa não havia nenhum outro modo de impedir a ocorrência da tentativa, haja vista que esta ocorria por telefone. O próprio autor confessa em audiência que
" (...) há um manual onde consta que, em caso de golpe por telefone, este deveria ser desligado; (...) eram enviados e-mails onde era informado que agências tinham passado por tentativas de golpe;" Como visto, era de plena ciência do autor o dos golpistas, a modus operandi ssim como a conduta a ser adotada, qual seja, desligar o telefone. Deste modo, o golpe do qual o autor foi vítima foi exitoso única e exclusivamente por sua culpa, uma vez que não adotou o procedimento amplamente divulgado pela demandada e que era de seu conhecimento. Destaco que a coação sofrida por telefone não pode ser confundida - sequer comparada - com aquela sofrida em caso de assalto, onde o criminoso está diante da vítima apontando-lhe arma e que inviabiliza por completo atitude contrária àquela determinada pelo criminoso.
No mesmo diapasão, contrariamente ao que sustenta o autor, não se pode dizer que o fato ocorrido deve ser considerado como risco do desenvolvimento da atividade econômica, cabendo à demandada arcar com o prejuízo, pois, como já dito acima, a situação ocorrida poderia ter sido evitada caso o autor tivesse adotado a postura recomendada pelo empregador. Entendo corretas as sanções administrativas aplicadas ao autor, não havendo falar em nulidade, indefiro os pedidos "i" e "ii" da inicial.
 (...) 
7. DA INDENIZAÇÃO POR DANOS MORAIS
Requer o autor a condenação da demandada ao pagamento de indenização por danos morais devido ao golpe do qual foi vítima asseverando que a ré não tomou nenhuma medida para reforçar a segurança da agência a fim de obstaculizar este tipo de prática. Acrescenta, ainda, que sofre ameaças de seus superiores que constantemente dizem "cuidado que tu já estás com problemas", "tua situação já não está boa" e "isso pode gerar mais um processo".
Como já apreciado no item 1 acima, o golpe praticado deu-se em virtude da não observância por parte do autor das orientações fornecidas pela demandada para situações como a por ele vivenciada. Ademais, a presença ou não de vigilantes na agência é questão diversa, não relacionada com o golpe, haja vista que este ocorreu por telefone, sendo certo que um vigilante não teria condições de evitar uma ligação telefônica e/ou pudesse impedir que a conduta do autor de efetivar os depósitos requeridos.
No que diz respeito às supostas ameaças perpetradas pelos superiores do autor, este sequer faz prova em tal sentido, ônus que lhe incumbia. Por entender que o fato danoso ocorreu pela exclusiva culpa do autor, rejeito o pedido do item "viii" da inicial.
ANTE O EXPOSTO, em preliminar, reconheço aplicáveis à ECT as prerrogativas de Fazenda Pública a que alude a Súmula nº 45 do TRT da 4ª Região e, no mérito, INDEFIRO as pretensões deduzidas na inicial. Custas de R$ 1.000,00, sobre R$ 50.000,00, pelo autor, dispensadas em razão do benefício da justiça gratuita concedido. Transitado em julgado, arquive-se. INTIMEM-SE. Nada mais.
15.	Tal decisão foi confirmada pelo Tribunal Regional do Trabalho da 4ª Região, em sede de Recurso Ordinário (peça 4, p. 86-95) .
ACÓRDÃO RECURSO ORDINÁRIO:
Caso DECLARAÇÃO DE NULIDADE DA DECISÃO ADMINISTRATIVA. em que o autor foi vítima de golpe telefônico, o qual poderia ter sido evitado caso tivesse adotado a postura recomendada pelo empregador. Penalidade imposta ao empregado, para que restitua o prejuízo a que deu causa, que não importa em repassar ao trabalhador o risco do empreendimento econômico, mas exercício regular de um direito. Sentença que reputou corretas as sanções administrativas aplicadas ao reclamante, que deve ser mantida. Recurso do autor a que se nega provimento.
ACÓRDÃO
Vistos, relatados e discutidos os autos
ACORDAM os Magistrados integrantes da 1ª Turma do Tribunal Regional do Trabalho da 4ª Região: por unanimidade, NEGAR PROVIMENTO AO RECURSO ORDINÁRIO DO AUTOR
 (...) 
RELATÓRIO
 (...) 
Aprecio.
Conforme já analisado em tópico anterior, não há, no caso em exame, transferência dos riscos da atividade econômica ao empregado.
Ainda que a fraude da qual se diz vítima o autor lhe tenha gerado momentos de tensão e angústia, essa responsabilidade não é imputável à empresa Reclamada, a qual adotou medidas preventivas de orientação a seu empregado acerca do golpe que vinha sendo aplicado em outras regiões o Brasil.
Na forma como pontuado em 1º grau, (...) a presença ou não de vigilantes na agência é questão diversa, não relacionada com o golpe, haja vista que este ocorreu por telefone, sendo certo que um vigilante não teria condições de evitar uma ligação telefônica e/ou pudesse impedir que a conduta do autor de efetivar os depósitos requeridos.
Por fim, ao contrário do que sustenta o autor, tal situação não é equiparável a uma situação de roubo, em que a vítima é surpreendida com violência e/ou grave ameaça real. Logo, não cabe a responsabilização objetiva da Reclamada pelo ocorrido.
Nego provimento.
 (....) 
16.	O ex-empregado apresentou seu pedido de desligamento, em 20/2/2018 (peça 4, p. 62) , e, em 27/03/2018, ocorreu a sua rescisão contratual (peça 4, p. 115-116) .
17.	Uma vez iniciada a tramitação no âmbito desse e. TCU, o relatório do Tomador de Contas concluiu pela responsabilidade do ex-empregado, devido a dano aos cofres da ECT (peça 4, p. 119-128) . No mesmo sentido, concluiu o Relatório de Auditoria da CGU (peça 4, p. 144-147) . Na sequência, foram emitidos o Certificado de Auditoria (peça 4, p. 148) , o Parecer do Dirigente (peça 4, p. 150) e o Pronunciamento Ministerial (peça 5) . 
18.	Muito embora no âmbito daquelas manifestações tenha restado delimitada a responsabilidade do ex-empregado, frente ao dano ocorrido, a SECEX -TCE/D4 (peça 11) concluiu pelo seguinte: 
" (...) 
CONCLUSÃO
35. A partir dos elementos constantes dos autos, conclui-se pela ausência de culpa do Sr. Giovane Twardowski Pra, Agente de Correios, no desempenho das funções de Quebra de Caixa na AC Passo do Sobrado/SE/RS, no prejuízo experimentado pela ECT no valor de R$ 112.000,00, em razão de inexigibilidade de conduta diversa, decorrente de ameaça e coação moral.
36. Por conseguinte, propõe-se o arquivamento do processo ante a ausência de pressupostos para o seu regular desenvolvimento, na forma do art. 212 do RI/TCU. Ainda, deve-se cientificar a ECT para a providência prevista no art. 16, da IN-TCU 71/2012. (...) "
19.	De todo modo, em pronunciamento da Sec-TCE/D4 (peça 13) considerou que:
" (...) 
3.Embora pelo princípio da independência das instâncias a decisão do TRT não vincule este Tribunal, não se vislumbra, com base nos elementos constantes nos autos, a ocorrência de excludente de ilicitude na conduta do responsável.
4. Ao descumprir as normas constantes no Manual de Pessoal da Empresa (MANPES) , especificamente o Módulo 46, Capítulo 2, o responsável deu causa ao prejuízo corrido aos cofres da Empresa Brasileira de Correios e Telégrafos.
5. Dessa forma, submeto aos autos à consideração superior propondo realizar citação, com fundamento nos arts. 10, § 1º, e 12, incisos I e II, da Lei 8.443/1992 c/c o art. 202, incisos I e II, do RI/TCU, do Sr. Giovane Twardowski Pra, CPF XXX.678.100-XX, para que, no prazo de quinze dias a contar do recebimento do ofício citatório, apresente alegações de defesa quanto à ocorrência abaixo indicada, em razão da conduta também especificada, e/ou recolha aos cofres da Empresa Brasileira de Correios e Telégrafos as quantias abaixo indicadas, atualizada monetariamente a partir da respectiva data até o efetivo recolhimento, abatendo-se a quantia eventualmente ressarcida, ressaltando-se que, caso venha a ser condenado, o valor do débito será acrescido de juros de mora, na forma da legislação em vigor:
 (...) 
Responsável: Sr. Giovane Twardowski Pra, CPF XXX.678.100-XX, Agente de Correios investido na função de Quebra de Caixa, na AC de Passo do Sobrado/DR/RS. Conduta: Realizar depósitos para diversos favorecidos, sem a presença física dos depositantes e também sem a entrada dos valores registrados nestas operações, gerando assim uma falta de numerário no montante de R$ 112.000,00 (cento e doze mil reais) no caixa de atendimento da Unidade, registrada na conta Débitos de Empregados. Dispositivos violados: Manual de Pessoal-MANPES, módulo 46, capítulo 2, itens 5 e 2, subitem 2.1, 5.6, 2.1 alínea u, e 2.1, alínea w) , além do Manual de Comercialização e Atendimento - MANCAT (módulo 17, capítulo 2, subitem 2.7.3 e 2.7.2) Nexo de causalidade: O descumprimento dos normativos dos Correios resultou na ocorrência de dano causado aos cofres da entidade. Evidências: Processo Administrativo NUP 53164.002113/2015-28 (peça 4, p. 14-18) , Termo de Declaração firmado junto aos inspetores dos Correios em 1/9/2015 (peça 4, p. 45-46) , Acórdão do Tribunal Regional do Trabalho - 4ª Região (peça 4, p. 86-95) .
20.	Assim, em Despacho (peça 13) , o Ministro Relator determinou a citação do ex empregado, conforme proposta da unidade técnica à peça 12.
21.	Após a citação, o ex empregado apresentou alegações de defesa, por meio de procurador constituído (peças 19-25) .
22.	Na sequência, a SECEX -TCE/D4 (peça 26) concluiu o seguinte:
CONCLUSÃO
28. A partir dos elementos constantes dos autos, conclui-se pela ausência de culpa do Sr. Giovane Twardowski Pra, Agente de Correios, no desempenho das funções de Quebra de Caixa na AC Passo do Sobrado/SE/RS, no prejuízo experimentado pela ECT no valor de R$ 112.000,00, em razão de inexigibilidade de conduta diversa, decorrente de extorsão mediante ameaça e coação moral.
29. Por conseguinte, propõe-se o arquivamento do processo ante a ausência de pressupostos para o seu regular desenvolvimento, na forma do art. 212 do RI/TCU. Ainda, deve-se cientificar a ECT para a providência prevista no art. 16, da IN-TCU 71/2012.
PROPOSTA DE ENCAMINHAMENTO
30. Diante do exposto, submetem-se os autos à consideração superior, propondo:
a) arquivar o processo sem julgamento do mérito, com fundamento no art. 212 do Regimento Interno do TCU, ante a ausência de pressupostos para o seu regular desenvolvimento;
b) enviar cópia do Acórdão que vier a ser proferido a Empresa Brasileira de Correios e Telégrafos, para a providência prevista no art. 16, da IN-TCU 71/2012, e ao responsável, para ciência, informando-lhes que a presente deliberação, acompanhada do Relatório e do Voto que o fundamenta, está disponível para a consulta no endereço www.tcu.gov.br/acordaos.
23.	Ato contínuo, em divergência em relação a proposta de encaminhamento elaborada no âmbito da unidade técnica, houve o pronunciamento da Sec-TCE/D4 (peça 27) que propôs "9.1 rejeitar as alegações de defesa do Sr. Giovane Twardowski Pra, CPF XXX.678.100-XX.":
PROPOSTA DE ENCAMINHAMENTO
9. Diante do exposto, submetem-se os autos à consideração superior, propondo:
9.1 rejeitar as alegações de defesa do Sr. Giovane Twardowski Pra, CPF XXX.678.100-XX;
9.2 com fundamento nos termos dos artigos 1º, inciso I, 16, inciso III, alínea "d", e 19, caput, da Lei 8.443/1992, e com arts. 1º, inciso I, 209, inciso III, 210 e 214, inciso III, do Regimento Interno/TCU julgar irregulares as contas do Sr. Giovane Twardowski Pra, CPF 987.678.100- 63, condenando-o ao pagamento da quantia abaixo especificada, com a fixação do prazo de 15 (quinze) dias para que comprove perante este Tribunal, em respeito ao artigo 214, inciso III, alínea 'a', do Regimento Interno do TCU, o recolhimento da dívida aos cofres da Empresa Brasileira de Correios e Telégrafos, atualizada monetariamente e acrescida de juros de mora calculados a partir da data discriminada, até a data do recolhimento, abatendo-se na oportunidade a monta eventualmente ressarcida, na forma da legislação em vigor
	DÉBITO/CRÉDITO
	VALOR (R$) 
	DATA

	D
	112.000,00
	28/8/2015

9.3 aplicar, com fundamento no artigo 57 da Lei 8.443/1992 c/c o artigo 267 do Regimento Interno do TCU, multa ao Sr. Giovane Twardowski Pra, CPF XXX.678.100-XX, proporcionalmente ao débito que cometera, fixando o prazo de 15 (quinze) dias, a partir da notificação, para que, nos termos do artigo 214, inciso III, alínea "a", do Regimento Interno do TCU, comprove perante este Tribunal o recolhimento aos cofres do Tesouro Nacional do valor atualizado monetariamente desde a data do acórdão até a do efetivo recolhimento, se for pago após o vencimento, na forma da legislação em vigor;
9.4 autorizar, desde logo, nos termos do art. 28, inciso II, da Lei 8.443, de 1992, a cobrança judicial das dívidas, caso não atendidas às notificações;
9.5 autorizar também, desde logo, se requerido, com fundamento no art. 26, da Lei 8.443, de 1992, c/c o art. 217, §§ 1º e 2º do Regimento Interno do TCU, o parcelamento da dívida em até 36 parcelas, incidindo, sobre cada parcela, corrigida monetariamente, os correspondentes acréscimos legais, fixando-lhe o prazo de quinze dias, a contar do recebimento da notificação, para comprovar, perante o Tribunal, o recolhimento da primeira parcela, e de trinta dias, a contar da parcela anterior, para comprovar os recolhimentos das demais parcelas, devendo incidir, sobre cada valor mensal, atualizado monetariamente, os juros de mora devidos, no caso do débito, na forma prevista na legislação em vigor, alertando o responsável de que a falta de comprovação do recolhimento de qualquer parcela importará o vencimento antecipado do saldo devedor, nos termos do § 2º do art. 217 do Regimento Interno deste Tribunal;
9.6 remeter cópia do acórdão que vier a ser prolatado pelo Tribunal, ao Procurador-Chefe da Procuradoria da República no Estado do Rio Grande do Sul, nos termos do art. 209, § 7º, do Regimento Interno/TCU, para ajuizamento das ações cabíveis, informando-lhe que o inteiro teor da deliberação pode ser consultado no endereço http://www.tcu.gov.br/acordaos;
9.7 enviar cópia do Acórdão que vier a ser proferido à Empresa Brasileira de Correios e Telégrafos e ao responsável, para ciência, informando que a presente deliberação, acompanhada do Relatório e do Voto que a fundamenta, está disponível para a consulta no endereço www.tcu.gov.br/acordaos, além de esclarecer que, caso requerido, o TCU poderá fornecer sem custos as correspondentes cópias, de forma impressa.
24.	Caminhando na mesma linha do Sec TCE/D4 (peça 27) , o Ministério Público junto ao TCU, em parecer (peça 29) , destacou o seguinte:
" (...) 6. No que se refere à divergência nas propostas de encaminhamento elaboradas no âmbito da unidade técnica, acompanho o entendimento manifestado pelo Diretor, pelos fundamentos já consignados em seu pronunciamento, além das razões que passo a apresentar. A jurisprudência majoritária desta Corte de Contas consolidou-se no sentido de que a responsabilidade dos agentes que gerenciem recursos públicos, perante o TCU, é subjetiva. No voto condutor do Acórdão 2006/2006-TCU-Plenário, o Ministro Benjamin Zymler deixou claro quais são os pressupostos imprescindíveis para que se possa proceder à responsabilização do agente público (grifos nossos) :
Não se cogita, atualmente, da possibilidade de apenação por esta Corte, sem que se vislumbre a existência de culpa do responsável. A responsabilidade dos agentes que gerem recursos públicos apurada pelo TCU é subjetiva.
Quantos aos gestores públicos, devem estar presentes os seguintes elementos, para que se possa apená-los:
a) ação comissiva ou omissiva e antijurídica;
b) existência de dano ou infração a norma legal, regulamentar ou contratual (irregularidade) ;
c) nexo de causalidade entre a ação e a ilicitude verificada;
e d) dolo ou culpa (negligência, imprudência ou imperícia) do agente.
7.A meu ver, os elementos acima transcritos estão presentes neste caso concreto. O dano verificado nesta TCE decorreu dos depósitos efetuados pelo Sr. Giovane Twardowski Pra para contas bancárias de terceiros desconhecidos, os quais foram realizados em patente inobservância às normas internas da estatal, mormente em relação ao Manual de Pessoal (Manpes) e ao Manual de Comercialização e Atendimento (Mancat) , as quais orientavam os empregados a desligar imediatamente as ligações telefônicas que aparentassem se tratar de golpe.
8.Na decisão final adotada no âmbito do processo administrativo instaurado pela ECT, a autoridade competente consignou que "o servidor estava comprovadamente instruído sobre a existência desse tipo de tentativa de golpe e sobre como proceder, pois foi divulgado amplamente pelos boletins internos e também foi orientado pelo gestor direto" (peça 4, p. 16) . Com efeito, consta dos autos e-mails por meio dos quais a empresa objetivava informar suas agências sobre a recorrente ocorrência de golpes telefônicos, a exemplo daquele acostado à peça 4, p. 43.
9.Verifica-se também a existência de Boletim Técnico, intitulado "Golpe Telefônico: unidades devem ficar atentas", por meio do qual a Diretoria Regional dos Correios no Rio Grande do Sul alertou seus colaboradores sobre as constantes ocorrências de golpes equivalentes ao alegadamente sofrido pelo Sr. Geovani, bem como deixa assente que "a orientação é que desligue imediatamente o telefone" (peça 4, p. 39) . Cumpre ressaltar que o aduzido boletim foi emitido em 15/6/2015, enquanto o golpe aplicado na AC de Passo do Sobrado/RS ocorreu em 28/8/2015, o que torna razoável supor que o responsável possuía conhecimento de como proceder em casos similares. 
10.Ficou ainda evidenciado nos autos que o Sr. Giovane recebeu orientações de superiores imediatos em relação aos cuidados que deveriam ser tomados em razão dos recorrentes golpes que vinham sendo aplicados, como também quanto às orientações acerca do modo de proceder caso viesse a ser vítima dos meliantes. Questionada pela Gerente de Região de Vendas sobre "se orientou o servidor [Sr. Giovane] quanto a como deve proceder em caso de ligação telefônica acusando assalto (típico golpe) que vem sendo praticado em larga escala nas unidades dos Correios", a Gerente de Vendas de uma das agências em que o responsável havia trabalhado assim se manifestou:
SIM, por diversas vezes orientei o Giovane T Pra, não sei dizer os dias exatamente, mas falei sobre os delitos e inclusive mostrei alguns e-mails para ele diversas vezes, em dias diferentes, sempre que aparecia algum e-mail dizendo uma maneira diferente de abordagem do meliante eu falava para ele e também disse que a orientação é desligar o telefone, que corre o risco de o atendente que fizer algo fora das normas ter de pagar o prejuízo. (peça 4, p. 42, grifamos) 
11.Na declaração prestada no âmbito do processo administrativo interno, o próprio Sr. Giovane admitiu que "participou do curso de Gestão de Segurança e que recebeu informações sobre esse tipo de golpe" e que "tem conhecimento das notas de segurança que informam sobre os golpes via telefone" (peça 4, p. 46) . No âmbito da ação trabalhista por ele movida com o intuito de tornar nula a decisão administrativa da ECT, o Juiz do Trabalho responsável pelo processo consignou que "o próprio autor confessa em audiência que (...) há um manual onde consta que, em caso de golpe por telefone, este deveria ser desligado (...) eram enviados e-mails em que era informado que agências tinham passado por tentativas de golpe" (peça 4, p. 82) .
12. Em razão do princípio da independência das instâncias, a deliberação do Tribunal Regional do Trabalho (TRT) não vincula as decisões desta Corte de Contas nos processos sob sua responsabilidade. Nada obstante, cumpre transcrever, por elucidativo, trecho da decisão do Magistrado do Trabalho no âmbito da já mencionada reclamação trabalhista intentada pelo empregado:
Como visto, era de plena ciência do autor o modus operandi dos golpistas, assim como a conduta a ser adotada, qual seja, desligar o telefone. Desse modo, o golpe do qual o autor foi vítima foi exitoso única e exclusivamente por sua culpa, uma vez que não adotou o procedimento amplamente divulgado pela demandada e que era de seu conhecimento. Destaco que a coação sofrida por telefone não pode ser confundida - sequer comparada - com aquela sofrida em caso de assalto, onde o criminoso está diante da vítima apontando-lhe arma e que inviabiliza por completo atitude contrária àquela determinada pelo criminoso.
 (...) como já dito acima, a situação ocorrida poderia ter sido evitada caso o autor tivesse adotado a postura recomendada pelo empregador.
13.Portanto, em consonância com o Titular da Subunidade Técnica, avalio que o Sr. Giovane Twardowski Pra agiu com negligência, na medida em que deixou de observar as normas internas e de seguir os procedimentos definidos pela estatal em casos equivalentes ao por ele vivenciado - os quais, repise-se, eram do seu conhecimento. Restou, desse modo, caracterizada a sua culpa pela ocorrência do dano, um dos elementos indispensáveis para a responsabilização do agente público pelo TCU, conforme precedente jurisprudencial referenciado no parágrafo 6 deste parecer. Inobstante minha anuência à proposta de encaminhamento formulada pelo Diretor, verifico que o débito indicado no item 9.2 de seu pronunciamento não levou em conta os créditos concernentes aos valores dos descontos que já foram efetuados na folha de pagamento do empregado, os quais estão devidamente indicados nas fichas financeiras, no demonstrativo de débito e no relatório de TCE constantes, respectivamente, da peça 4, p. 53-55, 96-97 e 124.
14. Diante do exposto, este membro do Ministério Público de Contas manifesta-se de acordo com proposta de encaminhamento formulada pelo Titular da Sec-TCE/D4, a qual contou com a aquiescência do Secretário da Secex-TCE, sem prejuízo de propor que, no cômputo do débito a ser imputado ao responsável, sejam considerados os créditos concernentes aos descontos mensais que foram efetuados em sua folha de pagamento na ocasião em que ainda era empregado da ECT, entre os meses de fevereiro de 2016 e dezembro de 2017, no valor de R$ 400,00 cada parcela, perfazendo o total de R$ 9.200,00 (peça 4, p. 53-55, 96-97 e 124) .
25.	Não obstante isso, o TCU, por intermédio do Acórdão 8472/2021-TCU-Segunda Câmara, malgrado tenha adentrado às questões meritórias, excluiu a culpabilidade do ex-empregado e arquivou o processo, sem julgamento do mérito (peça 31) :
9. Acórdão:
VISTOS, relatados e discutidos estes autos de Tomada de Contas Especial (TCE) instaurada pela Empresa Brasileira de Correios e Telégrafos (ECT) , em desfavor do Sr. Giovane Twardowski Pra, em razão de dano ao Erário ocorrido, na Agência dos Correios (AC) de Passo do Sobrado/RS, devido à efetivação de seguidos depósitos para diversos favorecidos, no valor total de R$ 112.000,00, sem que houvesse as correspondentes entradas físicas em caixa dos valores envolvidos nessas operações; ACORDAM os Ministros do Tribunal de Contas da União, reunidos em Sessão de Segunda Câmara, ante as razões expostas pelo Relator, e com fundamento no art. 212 do Regimento Interno do TCU, em:
9.1. arquivar o processo sem julgamento do mérito, ante a ausência de pressupostos para o seu regular desenvolvimento;
9.2. nos termos do art. 8º da Portaria Conjunta Segedam/Segecex 1, de 2 de junho de 2021, determinar à Seproc que oriente o Sr. Giovane Twardowski Pra a requerer a devolução junto à Empresa Brasileira de Correios e Telégrafos dos valores que foram indevidamente recolhidos, concernentes aos descontos mensais que foram efetuados em sua folha de pagamento, na ocasião em que ainda era empregado da ECT, entre os meses de fevereiro de 2016 e dezembro de 2017, bem como dos valores referentes à sua rescisão contratual, que foram revertidos para recomposição do dano, apresentando cópia do Acórdão, acompanhado deste Voto, no qual foi reconhecido a existência de crédito a seu favor;
9.3. enviar cópia do presente Acórdão à Empresa Brasileira de Correios e Telégrafos, para a providência prevista no art. 16, da IN-TCU 71/2012, e ao responsável, para ciência, informando-lhes que a presente deliberação, acompanhada do Relatório e do Voto que o fundamenta, está disponível para a consulta no endereço.
26. Assim, tem-se os fatos objeto da celeuma.
IV DO MÉRITO IV.1
IV.1 Da contradição do Acórdão quanto ao arquivamento do processo sem julgamento do mérito
27.	Da contradição do Acórdão quanto ao arquivamento do processo sem julgamento do mérito 27. Conforme visto, esse e. Tribunal de Contas da União, por meio do Acórdão 8472/2021-TCU-Segunda Câmara, decidiu arquivar os autos sem o julgamento do mérito, no entanto, assim o fez sob a justificativa de existente excludente de culpabilidade do ex-empregado, o que se mostra contraditório.
28.	Diz-se isso, porque, por primeiro, pede-se vênia para rememorar e demonstrar que, de um lado, por força do que constou do voto condutor houve a exclusão da culpabilidade do exempregado, ante a suposta coação irresistível, in verbis:
VOTO
 (...) 
20. Ante todos os elementos presentes nos autos e considerando o conteúdo da jurisprudência acima transcrita, que em tudo se assemelha ao caso ora apreciado, depreendo que deve ser reconhecido que, do contexto fático configurado nos autos, conclui-se pela existência de excludente de culpabilidade por inexigibilidade de conduta diversa, na modalidade coação moral irresistível.
21. Importante registrar para firmar o juízo sobre a culpabilidade do responsável, a inexistência nos autos de elementos que indiquem a presença de possível conluio entre o responsável e os assaltantes, notadamente qualquer notícia advinda da administração da ECT ou do Departamento de Polícia Federal, encarregados das investigações, nesse sentido.
22. Muito importante destacar, também, que há elementos que denotam que a conduta do responsável sempre foi adequada e que não há evidência, sequer alegação de que o empregado tenha tido participação no ilícito, não se aferindo culpa do reclamante quanto à ação de terceiro por meio do "Golpe por telefone". Além disso, restou evidenciado que o reclamante, então empregado da ECT, não obteve proveito econômico com a ação criminosa.
 (...) 
25. Entendo, com base em todas essas informações presentes nesses autos, que esse servidor também foi vítima desse lamentável crime, cada vez mais constante em nosso País, não podendo ser ainda mais sacrificado do que já o foi. (....) "
29.	Em contrapartida, de modo contraditório, muito embora tenha se adentrado na culpabilidade do ex-empregado, afastando-a, portanto, apreciando o mérito propriamente dito, determinou-se o arquivamento do feito, sem julgamento do mérito:
9. Acórdão:
ACORDAM os Ministros do Tribunal de Contas da União, reunidos em Sessão de Segunda Câmara, ante as razões expostas pelo Relator, e com fundamento no art. 212 do Regimento Interno do TCU, em:
9.1. arquivar o processo sem julgamento do mérito, ante a ausência de pressupostos para o seu regular desenvolvimento;
9.2. nos termos do art. 8º da Portaria Conjunta Segedam/Segecex 1, de 2 de junho de 2021, determinar à Seproc que oriente o Sr. Giovane Twardowski Pra a requerer a devolução junto à Empresa Brasileira de Correios e Telégrafos dos valores que foram indevidamente recolhidos, concernentes aos descontos mensais que foram efetuados em sua folha de pagamento, na ocasião em que ainda era empregado da ECT, entre os meses de fevereiro de 2016 e dezembro de 2017, bem como dos valores referentes à sua rescisão contratual, que foram revertidos para recomposição do dano, apresentando cópia do Acórdão, acompanhado deste Voto, no qual foi reconhecido a existência de crédito a seu favor; (...) 
30.	Daí decorre a primeira contradição do julgado, visto que, embora tenha havido o arquivamento do feito, supostamente sem apreciação do mérito, em simples análise, verifica-se que houve o efetivo exame do mérito do processo, já que considerou que houve a excludente de culpabilidade por inexigibilidade de conduta diversa, afastando a responsabilidade do ex-empregado.
31.	Esse simples ponto, a propósito, prejudica, por demais, a ECT.
32.	Isso porque, a partir do desfecho do Acórdão, que determinou o arquivamento do processo, sem o julgamento do mérito, automaticamente, em tese, a decisão passou a ser irrecorrível, visto que conforme previsto no "Manual de Recursos" do TCU (PORTARIA - TCU Nº 35, DE 5 DE FEVEREIRO DE 2014) , "não cabem recursos contra os despachos de mero expediente ou os acórdãos que não decidem o mérito, ou aqueles que rejeitam as alegações de defesa do responsável, postergando o julgamento do mérito para uma fase subsequente. Dada a relevante implicação prática desses conceitos, é oportuno distingui-los":
Decisões de mérito: a) nos processos de prestação e de tomada de contas, decisão de mérito é a que julga as contas regulares, regulares com ressalva ou irregulares. b) nos processos de atos sujeitos a registro (admissões, aposentadorias, reformas e pensões) , a decisão de mérito é a que julga o ato legal ou ilegal, determinando o seu registro ou não. c) nos processos de fiscalização (auditorias, inspeções, levantamentos, acompanhamentos) , tal decisão é a que aprecia, conclusivamente, os respectivos relatórios, podendo também incluir determinações de cunho meritório.
33.	Pelo que aqui dito, tem-se que a recorribilidade da decisão oriunda de Tomada de Contas encontra-se condicionada ao julgamento do mérito, mediante conclusão quanto à regularidade das contas, regularidade com ressalva ou irregularidade.
34.	Todavia, conquanto no âmbito Acórdão referido tenha havido a efetiva análise meritória, ponto que merece ser sanado por essa Corte de Contas, verifica-se que o desfecho ali tomado, in casu, o arquivamento do feito sem análise de mérito, prejudica esta Empresa Pública, na medida em que se inviabiliza a recorribilidade do decisum impingido, que, data venia, merece reforma.
35. Diante disso, é que se faz necessária a oposição dos presentes Embargos a fim de sanar a contradição apontada.
III.2. Da contradição quanto ao ônus da prova
36.	Noutro giro, da análise do v. acórdão (peça 32, p. 1 e 2) , ao referenciar o pronunciamento do Ministério Público, junto ao TCU, deixou-se incontroverso o seguinte:
a) o atendimento, no presente caso, quanto aos pressupostos imprescindíveis à responsabilização do agente:
 (...) b) no voto condutor do Acórdão 2006/2006-TCU-Plenário, o Ministro Benjamin Zymler deixou claro quais são os pressupostos imprescindíveis para que se possa proceder à responsabilização do agente público:
a) ação comissiva ou omissiva e antijurídica, b) existência de dano ou infração a norma legal, regulamentar ou contratual (irregularidade) ; c) nexo de causalidade entre a ação e a ilicitude verificada; e d) dolo ou culpa (negligência, imprudência ou imperícia) do agente; c) assegura que os elementos acima transcritos estão presentes neste caso concreto. O dano verificado nesta TCE decorreu dos depósitos efetuados pelo Sr. Giovane Twardowski Pra para contas bancárias de terceiros desconhecidos, os quais foram realizados em patente inobservância às normas internas da estatal, mormente em relação ao Manual de Pessoal (Manpes) e ao Manual de Comercialização e Atendimento (Mancat) , as quais orientavam os empregados a desligar imediatamente as ligações telefônicas que aparentassem se tratar de golpe;
12.	Entretanto, o Auditor avaliou que, no caso presente, é inconteste a presença dos três mencionados pressupostos para a responsabilização do ex-empregado da ECT.
b) a existência de normas internas da ECT, que orientavam os empregados a desligar imediatamente as ligações telefônicas que aparentasse tratar se de golpes e a sua consequente inobservância:
c) assegura que os elementos acima transcritos estão presentes neste caso concreto. O dano verificado nesta TCE decorreu dos depósitos efetuados pelo Sr. Giovane Twardowski Pra para contas bancárias de terceiros desconhecidos, os quais foram realizados em patente inobservância às normas internas da estatal, mormente em relação ao Manual de Pessoal (Manpes) e ao Manual de Comercialização e Atendimento (Mancat) , as quais orientavam os empregados a desligar imediatamente as ligações telefônicas que aparentassem se tratar de golpe;
c) o ex-empregado ter sido orientado sobre a existência de golpe e como deveria proceder:
d) na decisão final adotada no âmbito do processo administrativo instaurado pela ECT, a autoridade competente consignou que "o servidor estava comprovadamente instruído sobre a existência desse tipo de tentativa de golpe e sobre como proceder, pois foi divulgado amplamente pelos boletins internos e também foi orientado pelo gestor direto" (Peça 4, p. 16) ;
e) verificou também a existência de Boletim Técnico, intitulado "Golpe Telefônico: unidades devem ficar atentas", por meio do qual a Diretoria Regional dos Correios no Rio Grande do Sul alertou seus colaboradores sobre as constantes ocorrências de golpes equivalentes ao alegadamente sofrido pelo Sr. Geovani, bem como deixa assente que "a orientação é que desligue imediatamente o telefone" (Peça 4, p. 39) ;
f) teria ficado ainda evidenciado nos autos que o Sr. Giovane recebeu orientações de superiores imediatos em relação aos cuidados que deveriam ser tomados em razão dos recorrentes golpes que vinham sendo aplicados, como também quanto às orientações acerca do modo de proceder caso viesse a ser vítima dos meliantes; g) na declaração prestada no âmbito do processo administrativo interno, o próprio Sr. Giovane admitiu que "participou do curso de Gestão de Segurança e que recebeu informações sobre esse tipo de golpe" e que "tem conhecimento das notas de segurança que informam sobre os golpes via telefone" (Peça 4, p. 46) ;
d) a existência de ação judicial, proposta pelo ex-empregado, que não se mostrou apta a afastar a sua responsabilidade, pelo dano ocorrido:
h) no âmbito da ação trabalhista por ele movida com o intuito de tornar nula a decisão administrativa da ECT, o Juiz do Trabalho responsável pelo processo consignou que "o próprio autor confessa em audiência que (...) há um manual onde consta que, em caso de golpe por telefone, este deveria ser desligado (...) eram enviados e-mails em que era informado que agências tinham passado por tentativas de golpe";
i) afirma que, em razão do princípio da independência das instâncias, a deliberação do Tribunal Regional do Trabalho (TRT) não vincula as decisões desta Corte de Contas nos processos sob sua responsabilidade. Nada obstante, transcrever trecho da decisão do Magistrado do Trabalho no âmbito da já mencionada reclamação trabalhista intentada pelo empregado que registra que o golpe do qual o autor foi vítima foi exitoso única e exclusivamente por sua culpa, uma vez que não adotou o procedimento amplamente divulgado pela demandada e que era de seu conhecimento e que a coação sofrida por telefone não pode ser confundida - sequer comparada - com aquela sofrida em caso de assalto, em que o criminoso está diante da vítima apontando-lhe arma e que inviabiliza por completo atitude contrária àquela determinada pelo criminoso.
37.	Em contrapartida, mesmo com esses pontos incontroversos apresentados acima, o v. acórdão (peça 32, p. 4) ignorando-os, reconheceu a existência de excludente de responsabilidade, em favor do ex-empregado:
14. Assim diante do contexto fático, corroborado pelo entendimento jurisprudencial do Tribunal Superior do Trabalho, e tendo em conta também a inexistência de elementos nos autos que indiquem a presença de possível conluio entre o responsável e os assaltantes, notadamente qualquer notícia advinda do Departamento de Polícia Federal, encarregado das investigações, concluiu que resta evidenciada a ausência de culpa do Sr. Giovane Twardowski Pra nos fatos que motivaram a instauração da presente TCE por parte dos Correios, diante da inexigibilidade de conduta diversa. Propõe, portanto, arquivar o processo sem julgamento do mérito, com fundamento no art. 212 do Regimento Interno do TCU, ante a ausência de pressupostos para o seu regular desenvolvimento.
15. Não tenho dúvidas de que os argumentos trazidos na instrução à Peça 26, efetivados a partir da análise de elementos constantes dos autos, deixam claro que o servidor agiu mediante coação moral irresistível, entendendo-se como tal foi para o ex-servidor inevitável, insuperável, inelutável, uma situação à qual ele não se pode opor, recusar-se ou fazer face, mas tão somente sucumbir.
16. Sobre essa questão, importante registrar que coação deve ser aferida no caso concreto, de acordo com a situação, a condição e a personalidade do coagido, ante a ocorrência.
17. Assim, não se pode simplificar a análise usando como único fundamento para imputar responsabilidade ao Sr. Giovane Twardowski Pra o fato de ter participado do curso de Gestão de Segurança e que recebeu informações sobre esse tipo de golpe, ter conhecimento das notas de segurança que informam sobre os golpes via telefone, ou mesmo da existência de manual orientando os servidores a desligarem os telefones em casos como estes. Na verdade, é sempre incerta e inesperada a reação humana quando submetido a uma situação de angústia e estresse como ocorre coações morais, mesmo que putativas. (...) 
20. Ante todos os elementos presentes nos autos e considerando o conteúdo da jurisprudência acima transcrita, que em tudo se assemelha ao caso ora apreciado, depreendo que deve ser reconhecido que, do contexto fático configurado nos autos, conclui-se pela existência de excludente de culpabilidade por inexigibilidade de conduta diversa, na modalidade coação moral irresistível.
 (...) 
38.	Vale dizer, em inobservância a todos os pontos tidos por incontroversos, reconheceu-se, data venia, sem qualquer respaldo, a existência de coação moral irresistível, sob a mera justificativa que alguns indivíduos "tomados pelo pavor, entram em pânico e ficam completamente atordoados e subordinados aos comandos dos meliantes, como é a situação vertente" e que as declarações do exempregado indicariam que "acreditava estar sob a mira de arma de fogo e que uma quadrilha invadiria a agência, tendo o gerente como refém, atirando em todos, caso não cumprisse as ordens que lhe eram passadas".
39.	No entanto, conforme muito bem destacado pelo Ministério Público, em seu parecer, consabido, "a coação sofrida por telefone não pode ser confundida - sequer comparada - com aquela sofrida em caso de assalto, onde o criminoso está diante da vítima apontando-lhe arma e que inviabiliza por completo atitude contrária àquela determinada pelo criminoso".
40.	Outrossim, respeitando-se a autonomia e independência entre as instâncias, não se mostra sobremodo destacar que a referida questão, quando avaliada pelo Poder Judiciário, à luz das provas, teve por desfecho reconhecer por ausente a coação moral irresistível, in verbis:
 (...) o "golpe" do qual foi vítima já era conhecido dentro da instituição, em razão do que foram feitos vários alertas aos empregados. Logo, não há, no caso, o "elemento surpresa" que se verifica nos crimes de roubo, tampouco a efetiva violência física ou grave ameaça que o caracterizam - capazes de isentar o empregado de qualquer responsabilidade patrimonial. No caso, se o autor tivesse seguido os procedimentos recomendados pela empresa, o prejuízo financeiro teria sido evitado, de modo que resta caracterizada a sua culpa (na forma de negligência) por descumprir as orientações repassadas pela Reclamada.
41.	Em suma, por todo o contexto vivenciado nos autos, não tem como se concluir como existente a coação moral do ex-empregado, seja pelos pontos tidos por incontroversos, seja pela análise da situação em si, ameaça via telefone.
42.	Entender de modo diverso, concessa venia, seria ignorar a natureza da coação moral e todo o cenário envolto a celeuma.
43.	Por todo o exposto, roga-se a essa Corte de Contas para que, conhecendo os presentes Embargos de Declaração, dê-lhe provimento, a fim de que sejam supridos os vícios apontados, com as consequências modificativas que eventualmente advenham desse julgamento.
IV. DO PEDIDO
44.	Ante o exposto, a ECT requer o provimento deste recurso de Embargos de Declaração para fins de sanar as contradições apontadas. [...]".
É o Relatório.

8.1. Marlei Rocha de Souza (41.464/OAB-DF) e outros, representando Empresa Brasileira de Correios e Telégrafos - ECT - AC Flexeiras/AL.
8.2. Frederico Menna Barreto (79.846/OAB-RS), representando Giovane Twardowski Pra.

Procurador Sergio Ricardo Costa Caribé.

EMBARGOS DE DECLARAÇÃO EM TOMADA DE CONTAS ESPECIAL. EMPRESA BRASILEIRA DE CORREIOS E TELÉGRAFOS (ECT). PROCESSO ADMINISTRATIVO. DANO AO ERÁRIO DECORRENTE DE DEPÓSITOS EFETUADOS POR SERVIDOR DA ECT EM CONTAS BANCÁRIAS DE TERCEIROS DESCONHECIDOS, SEM A ENTRADA FÍSICA EM CAIXA DOS VALORES REGISTRADOS NESTAS OPERAÇÕES, NA AGÊNCIA DOS CORREIOS CITAÇÃO. INEXISTÊNCIA DE ELEMENTOS NOS AUTOS QUE INDIQUEM A PRESENÇA DE POSSÍVEL CONLUIO ENTRE O RESPONSÁVEL E OS ASSALTANTES. AUSÊNCIA DE CULPA DO RESPONSÁVEL, ANTE A INEXIGIBILIDADE DE CONDUTA DIVERSA DECORRENTE DE AMEAÇA E COAÇÃO MORAL. ARQUIVAR O PROCESSO SEM JULGAMENTO DO MÉRITO, ANTE A AUSÊNCIA DE PRESSUPOSTOS PARA O SEU REGULAR DESENVOLVIMENTO. CONHECIMENTO DOS EMBARGOS. AUSÊNCIA DE OMISSÃO, CONTRADIÇÃO OU OBSCURIDADE. REJEIÇÃO. COMUNICAÇÕES.

TOMADA DE CONTAS ESPECIAL (TCE)

Secretaria de Controle Externo de Tomada de Contas Especial (SecexTCE).

Aprecia-se nesta oportunidade Embargos de Declaração opostos pela a Empresa Brasileira de Correios e Telégrafos (ECT) (Peça 43) , em face do Acórdão 8472/2021-TCU-Segunda Câmara, que decidiu arquivar o processo sem julgamento do mérito, ante a ausência de pressupostos para o seu regular desenvolvimento, e determinar à Seproc que expedisse orientação ao responsável a respeito de direito à devolução de valores indevidamente recolhidos, concernentes à matéria tratada na TCE.
2.	Inicialmente, entendo que os Embargos de Declaração devem ser conhecidos, porquanto atendidos os requisitos gerais dos recursos (art. 34, § 1º, da Lei 8.443/1992) , observando-se a legitimidade das embargantes, o interesse em recorrer e a adequação do documento, além de objetivar corrigir suposta contradição do Acórdão recorrido, enquadrando-se nas hipóteses do caput do artigo mencionado.
3.	Como pode ser observado no Relatório precedente, na peça recursal à Peça 207, o embargante, após defender o cabimento dos embargos e fazer uma síntese dos fatos tratados na TCE, alega, em essência que:
	a) que houve durante a tramitação e saneamento processual, a delimitação da responsabilidade do ex-servidor Giovane Twardowski, sendo que, após análise das alegações de defesa, o auditor concluiu pela ausência de culpa do Sr. Giovane Twardowski Pra, Agente de Correios, no desempenho das funções de Quebra de Caixa na AC Passo do Sobrado/SE/RS, no prejuízo experimentado pela ECT no valor de R$ 112.000,00, em razão de inexigibilidade de conduta diversa, decorrente de extorsão mediante ameaça e coação moral e, por conseguinte, propõe o arquivamento do processo ante a ausência de pressupostos para o seu regular desenvolvimento;
	b) ato contínuo, em divergência em relação a proposta de encaminhamento elaborada no âmbito da unidade técnica, houve o pronunciamento da Sec-TCE/D4, que propôs rejeitar as alegações de defesa do Sr. Giovane Twardowski Pra, julgar irregulares as suas contas e condená-lo em débito e multa;
	c) o titular da unidade técnica e o Ministério Público junto a este Tribunal, acompanharam o entendimento do diretor. Não obstante isso, o TCU, por intermédio do Acórdão 8472/2021-TCU-Segunda Câmara, malgrado tenha adentrado às questões meritórias, excluiu a culpabilidade do ex-empregado e arquivou o processo, sem julgamento do mérito;
	d) entende que há contradição, uma vez que, de um lado, por força do que constou do voto condutor houve a exclusão da culpabilidade do ex-empregado, ante a suposta coação irresistível, em contrapartida, de modo contraditório, muito embora tenha se adentrado na culpabilidade do ex-empregado, afastando-a, portanto, apreciando o mérito propriamente dito, determinou-se o arquivamento do feito, sem julgamento do mérito;
	e) o arquivamento do feito, sem julgamento do mérito, prejudicaria a ECT, porque, a partir do desfecho do Acórdão, automaticamente, em tese, a decisão passou a ser irrecorrível, visto que conforme previsto no "Manual de Recursos" do TCU (Portaria 35/2014) , "não cabem recursos contra os despachos de mero expediente ou os acórdãos que não decidem o mérito, ou aqueles que rejeitam as alegações de defesa do responsável, postergando o julgamento do mérito para uma fase subsequente;
	f) tem-se que a recorribilidade da decisão oriunda de Tomada de Contas encontra-se condicionada ao julgamento do mérito, mediante conclusão quanto à regularidade das contas, regularidade com ressalva ou irregularidade;
g) quanto aos pressupostos imprescindíveis à responsabilização do agente, no Voto condutor do Acórdão 2006/2006-TCU-Plenário, o Ministro Benjamin Zymler deixou claro quais são os pressupostos imprescindíveis para que se possa proceder à responsabilização do agente público: a) ação comissiva ou omissiva e antijurídica, b) existência de dano ou infração a norma legal, regulamentar ou contratual (irregularidade) ; c) nexo de causalidade entre a ação e a ilicitude verificada; e d) dolo ou culpa (negligência, imprudência ou imperícia) do agente;
h) o Auditor teria avaliado que, no caso presente, seria inconteste a presença dos três pressupostos para a responsabilização do ex-empregado da ECT, entretanto, afastou a sua responsabilização, em razão de entender que houve excludente de ilicitude;
i) em inobservância a todos os pontos tidos por incontroversos, reconheceu-se, sem qualquer respaldo, a existência de coação moral irresistível, sob a mera justificativa que alguns indivíduos "tomados pelo pavor, entram em pânico e ficam completamente atordoados e subordinados aos comandos dos meliantes, como é a situação vertente" e que as declarações do ex-empregado indicariam que "acreditava estar sob a mira de arma de fogo e que uma quadrilha invadiria a agência, tendo o gerente como refém, atirando em todos, caso não cumprisse as ordens que lhe eram passadas";
j) conforme destacado pelo Ministério Público é consabido, "a coação sofrida por telefone não pode ser confundida - sequer comparada - com aquela sofrida em caso de assalto, onde o criminoso está diante da vítima apontando-lhe arma e que inviabiliza por completo atitude contrária àquela determinada pelo criminoso;
k) por todo o contexto vivenciado nos autos, não tem como se concluir como existente a coação moral do ex-empregado, seja pelos pontos tidos por incontroversos, seja pela análise da situação em si, ameaça via telefone. Entender de modo diverso, seria ignorar a natureza da coação moral e todo o cenário envolto a celeuma.
4.	Depreendo, dos argumentos apresentados pelo embargante que a matéria passível de ser apreciada em sede de Embargos de Declaração é, unicamente, a suposta contradição havida em o Tribunal ter acolhido a tese de que houve excludente de ilicitude, que, no entender dos causídicos da ECT, seria análise de mérito, e, em vez de julgar regulares as contas, ter optado por arquivar o processo, ante a ausência de pressupostos para o seu regular desenvolvimento.
5.	Asseguram os causídicos dos Correios que o arquivamento do feito, sem julgamento do mérito, prejudicaria a ECT, porque, a partir do desfecho do Acórdão, automaticamente, em tese, a decisão passou a ser irrecorrível, nos termos previsto no "Manual de Recursos" do TCU (Portaria 35/2014) , não tendo a empresa oportunidade de se insurgir contra o mérito da deliberação.
6.	Como pode ser observado nos argumentos transcritos no Relatório precedente e reproduzidos em apertada síntese nas alíneas do item acima, os causídicos dos Correios insurgem-se quanto ao juízo firmado pelo relator e por este Tribunal em relação à delimitação da responsabilidade do ex-servidor Giovane Twardowsk e sua conduta subjetiva.
8.	Inicialmente, no que tange à possível contradição arguida, cabe esclarecer que o processo de Tomada de Contas Especial (TCE) só terá conformidade jurídica se observar certos requisitos formais e materiais de constituição e de desenvolvimento válido e regular. Os pressupostos do processo de TCE classificam-se em dois grupos: pressupostos de constituição e de desenvolvimento. São requisitos cumulativos necessários à existência do próprio processo.
9.	No caso dos pressupostos de constituição, devem ser verificados e estarem presentes antes da instauração da TCE, pois sua ausência impede a formação do processo. Enquadram-se nestes pressupostos: a existência de fato irregular (não acobertado por nenhuma excludente de ilicitude/irregularidade, nem por longo decurso de tempo) ; prejuízo ao erário igual ou superior ao valor mínimo para instauração de uma TCE; e responsabilização direta ou indireta de um agente/gestor público (inclusive o nexo de causalidade entre a conduta omissiva ou comissiva do agente e a irregularidade geradora de TCE) , evidenciação da relação entre a situação que teria dado origem ao dano ou indício de dano a ser apurado e a conduta da pessoa física ou jurídica supostamente responsável pelo dever de ressarcir os cofres públicos. (IN- TCU 71/2021, alterada pela IN 76/2016) .
10. 	Já os pressupostos de desenvolvimento referem-se às circunstâncias indispensáveis para que a TCE, após a constituição, prossiga de modo regular, ou seja, siga o fluxo, passando pelas instâncias administrativas competentes até o julgamento. São exemplos desses requisitos: correta identificação e fundamentação do fator gerador (tipificação da irregularidade) ; oferecimento de oportunidade de contraditório e ampla defesa ao responsável; quantificação do débito; e presença dos documentos e informações necessárias ao processo (peças integrantes) . As consequências da ausência dos pressupostos da TCE, caso não se já possível o saneamento, é o arquivamento. 
10.	No presente caso, o entendimento deste relator, acolhido pelo Colegiado da 2ª Câmara, foi no sentido de que, do contexto fático configurado nos autos, concluiu-se pela existência de excludente de culpabilidade por inexigibilidade de conduta diversa, na modalidade coação moral irresistível. Com essa constatação, a responsabilidade do Sr. Giovane Twardowski deveria ser afastada e este excluído da relação processual.
11.	Entretanto, considerando que não foi identificado outro agente passível de ser responsabilizado pelo dano, tanto na constituição da TCE quanto no transcorrer do seu desenvolvimento, depreendo que, mesmo restando comprovada a ocorrência de dano à ECT, fica inviabilizado o prosseguimento desta Tomada de Contas Especial, não havendo, portanto contradição no Acórdão embargado, em função desse juízo desenvolvido por este relator e acompanhado pela 2ª Câmara, e que foi fundamento para o arquivamento do processo, sem julgamento de mérito.
12.	Assim, uma vez afastada a existência de qualquer obscuridade, omissão ou contradição no acórdão embargado, sou de opinião que os embargos devam ser conhecidos e não providos.
	Ante o exposto, VOTO por que o Tribunal aprove o Acórdão que ora submeto à apreciação da Segunda Câmara.
TCU, Sala das Sessões, em 14 de setembro de 2021.
AROLDO CEDRAZ 
Relator